【裁判字號】    98,家聲,1016
【裁判日期】    990331
【裁判案由】    變更子女姓氏
【裁判全文】
臺灣臺北地方法院民事裁定            98年度家聲字第1016號
聲  請  人  甲○○
上列聲請人聲請變更子女姓氏事件，本院裁定如下：
    主    文
聲請駁回。
程序費用由聲請人負擔。
    理    由
一、本件聲請意旨略以：聲請人之父王金獅係入贅，與母吳峎於
    民國30年結婚時已有口頭約定將來生次男時需從母姓吳，以
    繼承吳家香火，而聲請人之父親已於71年6月22日去世，嗣
    後聲請人於78年結婚時便與大哥分家，獨自負起奉養母親及
    吳姓祖先之一切掃墓、祭祀等等，並於79年育有一子，為順
    應母親要求，故複姓王吳單名仲；此乃礙於法令規定無法變
    更姓氏之權宜之法。今聲請人母親已高齡86歲，因年事漸長
    且對無法變更姓氏一事耿耿於懷，聲請人應承續母系家族香
    火，並盡對母親之孝道及履行承諾，若繼續從父姓，已對聲
    請人造成心理重擔，致聲請人身體健康漸走下坡、家庭不和
    諧及事業不順利，且聲請人遭母系之家族排擠，無法繼承母
    系之祭祀公業土地，為免造成遺憾、愧對先人及下一代子女
    之困擾，同時符合父母生前之約定及母親為繼承吳家香火之
    心願，為此請求准許聲請人變更姓氏從母姓等語。
二、按有下列各款情形之一，且有事實足認子女之姓氏對其有不
    利之影響時，父母之一方或子女得請求法院宣告變更子女之
    姓氏為父姓或母姓：（一）父母離婚者。（二）父母之一方
    或雙方死亡者。（三）父母之一方或雙方生死不明滿3年者
    。（四）父母之一方曾有或現有未盡扶養義務滿2年者，民
    法第1059條第5項定有明文。惟依同條項之規定，此須以有
    事實足認子女之姓氏對其有不利之影響者為限。
三、本件聲請人請求變更其姓氏為母姓，無非係以：為免愧對先
    人及下一代子女之困擾，同時符合父母生前之約定及母親為
    繼承吳家香火之心願云云，資為論據。惟查聲請人所主張之
    事由，乃純屬私人情感作用，且聲請人自承從父姓並無不利
    之影響，是母親的心願等語（見本院99年1月25日非訟事件
    筆錄），此尚難謂已符合民法第1059條第5項規定之「有事
    實足認子女之姓氏對其有不利之影響」；聲請人並未提出具
    體事證足認原姓氏「王」對其有何不利之影響，或不變更為
    母姓「吳」將對其有何不利之影響，其為聲請，難認有據。
    是本件聲請人聲請變更姓氏，於法未合，應予駁回。
四、聲請人引用臺灣板橋地方法院等9篇裁定，認實務上法院以
    「考量聲請人為完成延續母系香火、盡其孝心之心願，如繼
    續從父姓，恐對聲請人造成心理負擔，並受家族指責」認從
    原來姓氏對聲請人不利等情。惟
    (一)民法第1059條第5項「有事實足認子女之姓氏對其有不
        利之影響得更改姓氏」之規定，係於96年5月23日公布
        施行，惟另民法親屬編施行法第1條後段，限定親屬事
        件在修正前發生者，除民法親屬施行法另有規定外，不
        適用修正後規定；而關於子女從母姓規定，除民法親屬
        編施行法第8條第2項就74年6月3日民法第1059條第1項
        但書母無兄弟從母姓之約定得溯及適用外，並無其他特
        別規定，是以現行民法親屬編施行法既無特別規定，則
        應適用該法第1條後段規定，無溯及之適用。
    (二)身分行為首重安定，子女稱姓乃身分行為之一環，修正
        前民法第1059條對子女稱姓，有時間之限制，即最遲應
        於申請子女出生登記時為之：如已辦畢出生登記，欲再
        申請改姓者，則非合於姓名條例第5條或第7條之規定，
        不得為之，均係以維護「姓氏之安定」為考量。修正後
        民法第1059條第5項雖放寬子女姓氏變更條件，惟其前
        提在「有事實」足認原姓氏對子女有不利之影響，且係
        在情事變更之狀況下。本件聲請人從父姓，已有五十載
        ，如僅以為延續母系香火，而不符合修正前民法第1059
        條之規定要件，亦不符合修正後同條之規定要件，尚難
        以准許。
四、依非訟事件法第21條第1項前段，裁定如主文。
中    華    民    國    99    年    3     月    31    日
                  家事法庭法  官  李維心
以上正本係照原本作成
如對本裁定抗告須於裁定送達後10日內向本院提出抗告狀
中    華    民    國    99    年    3     月    31    日
                          書記官  譚鈺陵

司法院資訊處製作；財團法人民間司法改革基金會備份。
